臺灣臺北地方法院民事判決　　　九十三年度訴字第二八四五號
　　原　　　告　馨文企業社即林文仁
　　訴訟代理人　鄭任斌律師
　　被　　　告　松林貿易有限公司
　　法定代理人　甲○○
　　訴訟代理人　丙○○
　　　　　　　　謝易達律師
　　複　代理人　莊士郎律師
　　被　　　告　日帝威科技股份有限公司
　　法定代理人　乙○○原名林.
當事人間分配表異議之訴事件，本院於民國九十四年一月十三日
言詞辯論終結，判決如下：
    主  文
確認被告松林貿易有限公司與被告日帝威科技股份有限公司間債
權不存在，本院九十三年度執字第一一二六○號強制執行事件於
九十三年五月七日所製作分配表中，被告松林貿易有限公司之應
分配額新台幣玖拾肆萬捌仟捌佰捌拾貳元及執行費捌萬零伍佰元
應予剔除，變更為由原告列入分配。
訴訟費用由被告負擔。
    事實及理由
壹、原告主張：
一、按分配表異議之訴，以往僅以對分配表所列金額之計算及分
    配之次序有不同意者為限，此觀修正前強制執行法第41條、
    第39條之規定自明；若對分配表所列之債權主張不存在，應
    另行提起確認之訴，非以提起分配表異議之訴所能救濟；至
    若未為參與分配之聲明，執行法院逕行列入分配表分配，如
    認為不當，則屬強制執行法第12條聲明異議之範疇；最高法
    院固曾著有70年度台上字3443號判例，惟該判例依最高法院
    85年12月10日第16次民事庭會議決議不再援用。而依85年10
    月 9日修正後之強制執行法第39條、41條規定，對分配表所
    列「債權」或「分配金額」有不同意之債權人或債務人，得
    提起分配表異議之訴，已不限於對分配表所列金額之計算及
    分配之次序有不同意者始得提起；如債權人為原告提起分配
    表異議之訴者，凡得主張分配表應予變更之一切理由，例如
    被告之債權不成立、已消滅、期限未到來、並無優先權等等
    ，均得提起之。本件原告為參與分配之債權人，以執行債權
    人即被告之債權有不存在之事由，提起本件分配表異議之訴
    ，依上開說明，自為法之所許。
二、緣鈞院93年執字第11260號強制執行事件，於民國93年5月7
    日製作分配表完成，並定於 93年6月16日實行分配。惟查本
    件分配表，其中參與分配人松林貿易公司（下稱松林公司）
    ，係主張債務人即被告日帝威科技股份有限公司（下稱日帝
    威公司）積欠伊支票債務新台幣（下同）1千零6萬2千4百78
    元到期未清償，聲請發支付命令，因被告日帝威公司未有異
    議而告確定，以該確定之支付命令參與前揭強制執行事件之
    分配。惟實際上被告日帝威公司並未積欠被告松林公司任何
    款項，此觀法德商務法律事務所代被告日帝威公司處理債務
    時，於債權中並未有松林公司之債權存在，即可得知。故系
    爭分配表被告松林公司之債權1千零6萬2千4百78元，及應分
    配金額1百零2萬9千3百82元，應予剔除，變更為由原告列入
    分配，為此依強制執行法第41條之規定，提起本件訴訟。
三、按確認法律關係不存在之訴，如被告主張法律關係存在時，
    應由被告負舉證責任，最高法院著有 42年台上字第170號判
    例可資參照。是以本件既含有消極確認之訴之性質，如被告
    主張消費借貸之法律關係存在時，應由被告負舉證責任。故
    本件原告所提起者雖為分配表異議之訴，惟其前提在於確認
    被告松林公司對被告日帝威公司之債權不存在，揆諸前揭判
    例意旨，自應由被告證明法律關係存在。
四、本件被告松林公司應就系爭票據之原因關係負起主張責任：
    (一)按所謂票據行為之無因性，係指票據權利之行使，與其基
      礎之原因關係各自獨立，不以其原因關係存在為前提，換
      言之，僅執票人行使票據上權利時，就其基礎之原因關係
      確係有效存在不負舉證責任而已，其目的乃為保護執票之
      善意第三人，非謂票據行為一旦成立，該票據作成前之債
      務關係即不復存在，首應敘明。
    (二)本件原告系主張被告間票據債權不存在，而被告主張票據
      執票人不負證明關於給付之原因之責任，且上開支付命令
      已確定，與確定判決有同一效力，不得再為原因關係之抗
      辯。惟查，該確定之支付命令僅存於被告間，其原因關係
      事實上是否存在並未經審認。次查，被告松林公司聲請法
      院對被告日帝威公司發支付命令，原告並非該支付命令之
      當事人，應不受其拘束，此揆諸最高法院92年度台上字第
      1685號民事判決謂: 「國通公司聲請法院對立莊公司發支
      付命令，上訴人並非該支付命令之當事人，應不受其拘束
      」等語，可茲參照，故被告松林公司以票據之無因性抗辯
      ，於法自難謂為有理，至為明灼。
    (三)另查，最高法院李彥文法官於司訓所講座中亦主張，「在
      確認票據債權不存在之訴訟中，執票人對於直接前後手間
      之基礎原因關係，應負主張責任，法院再依所主張之法律
      關係之構成要件，分配兩造之舉證責任，若執票人不能或
      拒絕主張任何原因關係時，應認其係無原因關係取得票據
      ，而認無原因關係取得票據為有理由」。本件原告僅請求
      被告松林公司說明其取得票據之原因關係，因被告松林公
      司與另一被告日帝威公司係前後手，並無受票據無因性、
      文義性保障之必要，若被告松林公司不為說明，而強加原
      告舉證之責，無疑係強加不可能之任務，將使原告無計可
      施，亦違反民事訴訟法所揭諸之誠信原則法理，基此，為
      達促進訴訟及發現真實之目標，被告松林公司應有說明原
      因關係之責任。
五、聲明：(一)確認被告松林公司與被告日帝威公司間債權不存在
    ，鈞院 93年度執字第11260號於93年5月7日所製分配表中，
    被告松林貿易公司之應分配額新台幣94萬8 千8百82元及執
    行費8萬零5百元應予剔除，變更為由原告列入分配。(二)訴訟
    費用由被告負擔。
貳、被告松林公司主張：
一、按票據係無因證券，持有票據而行使票據債權者，勿庸證明
    其取得票據之原因，若票據債務人或第三人欲主張持票人取
    得該票據係出於惡意者，自須由該債務人或第三人負舉證責
    任。本件被告既係行使票據上之權利，原告欲否認該債權存
    在，自需由原告負舉證責任。另被告松林公司既持有被告日
    帝威公司所簽發之支票，被告日帝威公司於委請律師處理債
    務時，有無將該債務列入其債務範圍，對該票據債權之存在
    毫無影響，蓋對第三人表示債務範圍之行為，並非可作為得
    對抗票據債權人之證據。
二、原告主張被告松林公司與日帝威科技股份有限公司間通謀虛
    偽意思表示而取得系爭支票，被告松林公司否認之，應由原
    告負舉證之責（最高法院48年台上字第29號判例參照）。
三、按票據為無因證券，執票人或票據權利人不負證明關於給付
    原因之責任，最高法院迭著有判決：
    (一)最高法院64年台上字第1540號判決要旨：「票據行為，為
      不要因行為，執票人不負關於給付之原因之責任，如票據
      債務人主張執票人取得票據出，如票據債務人主張執票人
      取得票據出於惡意或詐欺時，則由該債務人負舉證之責。
      」。
    (二)最高法院64年台上字第2809號判決要旨：「票據為無因證
      券，票據權利人不必證明其取得票據原因為何，即得依票
      據文義向票據債務人行使票據權利，如票據債務人主張執
      票人之取得票據，係出於竊盜或無對價，應就此負舉證之
      責。」。
    (三)故執票人或票據權利人既不須對票據債務人負取得票據之
      原因之舉證責任，則於本件，被告更不需對非系爭支票債
      務人之原告，負取得系爭支票之原因關係之舉證責任。原
      告欲主張被告之系爭支票債權不存在，或主張被告取得系
      爭支票係出於惡意者，自應由原告負舉證責任。
四、雖最高法院73年第1次民庭總會決議謂：支票為無因證券，
    支票債權人固不負取得支票原因之證明責任，惟如支票權利
    人已表明取得支據之原因，而為支票債務人否認時，則支票
    權利人需就原因關係之成立要件負舉證責任云云。惟由該決
    議可得：「如支票債權人未表明取得支票之原因，則須由支
    票債務人就其得抗辯之原因負舉證責任；如支票權利人已表
    明取得之原因，而為支票債務人否認時，則轉換由支票權利
    人就該原因關係之成立負舉證責任。」，而本件，被告既未
    表明取得系爭支票之原因，且亦無義務表明，自需由被告就
    其主張負舉證責任。
五、聲明：(一)原告之訴駁回。(二)訴訟費用由原告負擔。
參、被告日帝威公司未於言詞辯論期日到場，核無民事訴訟法第
    三百八十六條所列各款情形，應依原告之聲請，由其一造辯
    論而為判決。
肆、兩造不爭執之事實
一、原告為被告日帝威公司之債權人，其債權額為 1,163,525元
    （包括利息）。
二、原告於 93年3月25日聲請強制執行被告日帝威公司之財產（
    本院93年執字第11260 號），另支付執行費用9,086元。
三、被告松林公司以被告日帝威公司積欠其支票債務10,062,478
    元為由，向台灣桃園地方法院對於被告日帝威公司聲請支付
    命令（ 93年促字第671號），因被告日帝威公司未聲明異議
    而確定。
四、被告松林公司於 93年4月12日以上開支付命令為執行名義，
    聲請強制執行被告日帝威公司之財產（本院93年執字第1325
    4號）；嗣併入本院93年執字第11260號強制執行事件併案執
    行。
五、本院 93年執字第11260號強制執行事件，於93年5月7日製作
    分配表，該分配表認列被告松林公司債權額10,378,248元（
    包括利息）及執行費80,500元，依比例得分配債權額948,88
    2元及執行費 80,500元；原告對於被告日帝威公司上開債權
    及執行費用，則尚有1,057,144元未獲清償。
伍、得心證之理由：
本件兩造所爭執之處，應在於被告松林公司對於被告日帝威公司
上開債權是否確實存在？
一、按當事人主張有利於己之事實者，就其事實有舉證之責任。
    但法律別有規定，或依其情形顯失公平者，不在此限，民事
    訴訟法第 277條定有明文。此乃考量民事訴訟舉證責任之性
    質，係當事人提出證據進行舉證活動之行為責任，而兼具實
    體法及程序法上之意義，故以此開展之舉證責任分配論，論
    理上除必須考量實體法上之形式構造或規範意旨等實體事項
    外，應亦須考量誠信原則、實質上平等或公平等訴訟法上之
    基本要求，而無法脫離具體訴訟程序，以抽象之舉證責任分
    配理論，提供一完美無缺而得適用於各個具體訴訟之舉證責
    任分配規則。因此，法院於具體訴訟程序考量所涉實體利益
    及程序利益之大小輕重，若發現貫徹由主張特定事實之當事
    人，負責提出證據證明其所主張之事實為真實之舉證責任分
    配原則，將發生顯不公平之結果，即須具體衡量諸如法的安
    定性、正確裁判之要求、法政策的要求（如考量實體法預防
    損害發生之立法目的）等實體法上之規範旨趣，以及武器對
    等原則之實質保障（如考量舉證難易、當事人與證據之距離
    ）、敗訴危險同等分擔原則（如考量蓋然性）、誠信原則（
    如考量證明妨害、違反事證解明義務之情形）等程序法上之
    基本要求，以決定舉證責任應由何造當事人負擔。
二、次按分配表異議之訴，以往僅以對分配表所列金額之計算及
    分配之次序有不同意者，始得提起， 85年10月9日修正該條
    文之主要目的，即在於債務人夥同他人製造假債權參與分配
    執行財產之情形屢見不鮮，乃立法賦予債權人以訴訟方式確
    認該項虛偽之債權不存在，以更正分配表之權利；參諸主張
    自己對於債務人債權確屬存在之當事人，本即較有可能掌握
    足以證明該項債權存在之證據，且「消極確認之訴，應由被
    告負立證責任」之法理，早經最高法院以十九年上字第三八
    五號判例明文確認，是自法政策的要求、武器對等原則、法
    的安定性等層面觀察，強制執行法第 41條第1項修正之目的
    ，既在於保護其執行債權遭受債務人與他人製造假債權參與
    分配侵害之債權人，法院自不得復令主張債權不存在之當事
    人，負擔此項證據通常距之甚為遙遠，且邏輯上極度不易證
    明之「債權不存在」消極事實舉證責任。
三、本件原告依據強制執行法第 41條第1項提起分配表異議之訴
    ，主張被告松林公司對於被告日帝威公司系爭債權不存在，
    揆諸前揭法理，被告松林公司既主張其參與分配之債權係屬
    真正，自應由被告松林公司負擔其對於被告日帝威公司系爭
    債權係屬真正之舉證責任。就此被告松林公司雖以系爭債權
    系支票債權，票據為無因證券，執票人或票據權利人不負證
    明關於給付原因之責任云云，辯稱仍應由原告負擔證明系爭
    債權不存在之舉證責任。惟按所謂票據行為之無因性，係指
    票據權利之行使，與其基礎之原因關係各自獨立，不以其原
    因關係存在為前提，亦即為促進票據之流通，乃要求於票據
    上簽名之發票人、背書人等票據關係人必須依據票據上所記
    載之文義負責，而不得以自己與發票人或執票人之前手間所
    存抗辯之事由對抗執票人而言。是實務通說（見最高法院64
    年台上字第1540號判例）所謂「執票人不負證明關於給付原
    因之責任」等語，僅係指執票人對於發票人、背書人等票據
    關係人行使票據上權利時，就其取得票據之基礎原因關係，
    不負舉證責任而已，非謂該項票據債權之真偽成為其他訴訟
    之爭點時，執票人仍得一概以「票據為無因證券」為由，對
    於票據關係人以外之其他第三人，主張其毋須負擔票據債務
    係屬真正之舉證責任。是被告松林公司所辯系爭債權係支票
    債權，故毋庸負擔債權真正之舉證責任云云，自不足採；本
    件應由被告松林公司負擔系爭債權確實存在之舉證責任一節
    ，應堪認定。
四、經查，有關被告松林公司係如何取得如附表所示支票等情，
    經本院曉諭被告松林公司之訴訟代理人陳明事實及提出證據
    ，被告松林公司仍然拒絕說明，且未提出任何證據供本院參
    酌；則本件既應由被告松林公司負擔系爭債權確實存在之舉
    證責任，於其未能提出證據之情形下，自應認為原告所為該
    項債權不存在之主張為可採。加以原告於前開強制執行事件
    中未獲分配之債權額為 1,057,144元，高於被告松林公司獲
    分配之債權額 948,882元及執行費80,500元等情，為兩造所
    不爭之事實，從而原告依據強制執行法第 41條第1項提起分
    配表異議之訴，請求本院確認被告松林公司與被告日帝威公
    司間債權不存在，本院 93年度執字第11260號於93年5月7日
    所製分配表中，被告松林貿易公司之應分配額新台幣 94萬8
    千 8百82元及執行費8萬零5百元應予剔除，變更為由原告列
    入分配等情，自屬有理由，應予准許。
五、本案事證已臻明確，兩造其餘主張陳述及所提之證據，均毋
    庸再予審酌，附此敘明。
六、據上論結，本件原告之訴為有理由，依民事訴訟法第 385條
    第1項、第78條判決如主文。
中  　華  　民  　國　　94  　年　　1　　月　   31    日
                        民事第二庭  法  官  楊代華
以上正本係照原本作成。
如對本判決上訴，須於判決送達後廿日內向本院提出上訴狀。
中  　華  　民  　國　　94  　年　　1　　月　   31    日
                                法院書記官  劉碧輝
